【裁判字號】    97,交上易,13
【裁判日期】    970327
【裁判案由】    過失致死等
【裁判全文】
臺灣高等法院刑事判決                97年度交上易字第13號
上  訴  人
即  被  告  乙○○
選任辯護人  林玠民    律師
上列上訴人因過失致死等案件，不服臺灣板橋地方法院96年度交
易字第 327號，中華民國96年11月29日第一審判決（起訴案號：
臺灣板橋地方法院檢察署 95年度偵字第26628號），提起上訴，
本院判決如下：
    主  文
原判決關於乙○○過失致人於死部分撤銷。
乙○○因過失致人於死，處有期徒刑參月，如易科罰金，以新臺
幣壹仟元折算壹日；減為有期徒刑壹月又拾伍日，如易科罰金，
以新臺幣壹仟元折算壹日。
    事  實
一、乙○○於民國（下同）95年9月22日下午4時許，在台北縣三
    重市○○街「合康建設」某工地飲用酒類後，明知已無法安
    全駕駛動力交通工具，竟仍騎乘車號 M87-226號重型機車（
    其吐氣所含酒精濃度為0.53MG/L，酒後駕車部分業經撤回上
    訴），沿台北縣新莊市○○路往明志路西向東方向行駛，於
    同日晚上 6時21分許，行經台北縣新莊市○○路41號前時，
    原應注意汽車駕駛人飲用酒類後其吐氣所含酒精濃度超過每
    公升零點二五毫克以上，不得駕車；汽車行駛時，駕駛人應
    注意車前狀況，隨時採取必要之安全措施；以及汽車在未劃
    標線之道路，應靠右行駛；而當時天氣晴、夜間有光線、路
    面乾燥無缺陷及障礙物，視距良好，並無不能注意之情事，
    乃竟疏未注意，於不勝酒力後仍騎乘該機車且未靠右行駛及
    注意車前狀況，並採取必要之安全措施，適有盧文基騎乘車
    號 HY6-598號重型機車，沿台北縣新莊市○○路往中山路三
    段東向西方向行駛至該處，亦疏未注意飲酒後不得駕車（其
    吐氣所含酒精濃度換算為 2.0MG/L），並應注意靠右行駛及
    車前狀況，二車因此均閃煞不及，乙○○機車左側與盧文基
    機車左側於該道路分向限制線附近發生擦撞，盧文基因而人
    車倒地，受有頭部外傷導致中樞神經衰竭等傷害，雖經緊急
    送醫仍於到院前不治死亡。嗣經路人報警，乙○○於警員到
    場發覺前，當場承認為肇事者，並表示願受裁判之意。
二、案經盧文基之配偶甲○○訴由臺北縣政府警察局新莊分局報
    請臺灣板橋地方法院檢察署檢察官偵查起訴。
    理  由
壹、證據能力部分
    按被告以外之人於審判外之言詞或書面陳述，除法律有規定
    者外，不得作為證據。被告以外之人於審判外之陳述，經當
    事人於審判程序同意作為證據，法院審酌該言詞陳述或書面
    陳述作成時之情況，認為適當者，亦得為證據。當事人、代
    理人或辯護人於法院調查證據時，知有第159條第1項不得為
    證據之情形，而未於言詞辯論終結前聲明異議者，視為有前
    項之同意，刑事訴訟法第159條第1項及第159條之5分別定有
    明文。查本案卷內各項證據（含被告以外之人於審判外之陳
    述），檢察官、被告及其選任辯護人均未爭執其得為證據之
    資格（見本院97年 2月15日準備程序筆錄），且迄本院辯論
    終結前，復未就該等證據之證據能力聲明異議，本院審酌上
    開證據並無違法取得之程序瑕疵，復無證明力過低等情形，
    依法均具有證據能力。
貳、認定犯罪事實所憑之證據及理由
一、訊據上訴人即被告乙○○對於前揭時地服用酒類超過法定駕
    車標準後，騎乘機車與被害人盧文基發生擦撞車禍之情坦認
    不諱，惟矢口否認有何過失致死之犯行，辯稱：對方車速很
    快，往伊的車子這邊撞過來，伊沒有看到他的車，伊在自己
    車道正常行駛等語；被告選任辯護人亦以：被告喝酒仍可正
    常行駛，與本件車禍之發生無因果關係，因為被告在自己車
    道行駛，也沒有超速，台北縣區車輛行車事故鑑定委員會鑑
    定報告記載該路段是彎道，根據碎片掉落地點大部分都在被
    告車道內，被害人車輛都沒有煞車痕跡，而且被害人滑行約
    二十幾公尺，被害人無照駕駛，車速很快，跨越分向線行駛
    等語為被告辯護。經查：
  (一)被告確有於前揭時、地，與被害人駕駛自左側方向而來之機
    車發生擦撞，被害人因而人、車倒地往前滑行等情，為被告
    自承在卷，並有道路交通事故現場圖、道路交通事故調查表
    (一)(二)、現場照片26幀等件在卷可稽。又被害人確因本件車禍
    事故受有頭部外傷導致中樞神經衰竭不治死亡等情，亦為被
    告所不爭執，核與告訴人甲○○於警詢中所為陳述相符，並
    經臺灣板橋地方法院檢察署檢察官督同檢驗員相驗屬實，製
    有勘驗筆錄、驗斷書、相驗屍體證明書各一紙及相驗屍體照
    片22幀在卷可佐，此部分事實已臻明確，堪以認定。
  (二)就醫學文獻所知，酒精對人體的影響程度取決於血中酒精濃
    度，測得之呼氣酒精濃度乘以 200為當時血中酒精濃度，當
    呼氣酒精濃度達每公升0.25毫克（約合體內血液中酒精濃度
    每公升50亳克或百分之0.05）時，將造成輕度中毒，而有輕
    度協調功能降低之症狀，呼氣酒精濃度達每公升 0.5毫克（
    約合體內血液中酒精濃度每公升100亳克或百分之0.1）時，
    即屬輕度到中度中毒，將產生反應較慢、感覺減低、影響駕
    駛等症狀，呼氣酒精濃度達每公升0.75毫克（約合體內血液
    中酒精濃度每公升 150亳克或百分之0.15）時，將造成思考
    、個性行為改變之輕度到中度中毒症狀等情，業經行政院國
    軍退除役官兵輔導委員會臺北榮民總醫院88年8月5日（88）
    北總內字第 26868號函釋綦詳。查被告於95年9月22日晚上6
    時42分許行經前開地點肇事後，經警方當場對被告施以酒精
    濃度測試，其吐氣所含酒精濃度達每公升0.53毫克之事實，
    有酒精濃度測定值紀錄表、刑法第185條之3案件測試觀察紀
    錄表各一紙在卷可憑（見偵查卷第26、29頁），惟人體內酒
    精含量由開始飲酒時的百分之 0，依飲酒量會漸漸累積增加
    ，在完成飲酒時體內酒精達到最高，隨後依代謝率逐漸代謝
    ，至於人體內酒精含量倒推計算代謝率，根據交通部運輸研
    究所於77年 8月間針對國人進行實驗研究指出為：每小時每
    公升 0.0628毫克；被告酒後開始騎車時間為95年9月22日晚
    上6時5分許（見偵查卷第54頁），而警員係於同日晚上6時
    42分許檢測其呼氣酒精濃度，則被告自開始騎車至酒測之間
    ，相距約37分鐘，依前揭國人體內酒精含量之代謝率計算，
    被告於開始騎車時體內所含酒精濃度，約為每公升0.56毫克
    （計算式為：0.53毫克＋0.0628 毫克 ×0.6小時＝0.56768
    毫克），參考德國、美國之認定標準，對於酒精濃度呼氣已
    達每公升0.55毫克或血液濃度達 0.11%以上，肇事率為一般
    正常人之十倍，認為已達不能安全駕駛之標準（法務部88年
    5月18日法八八檢字第 001669號函可供查考）。被告之呼氣
    酒精濃度除已超越前揭標準外，警員查獲後對被告實施測試
    觀察及生理協調平衡檢測，被告因酒後駕車無法注意車前狀
    況之現象，其查獲、測試或詢問過程，意識模糊注意力無法
    集中、呆滯木僵、酒後精神萎靡等情形，有警方製作之刑法
    第185條之3案件測試觀察紀錄表一紙（相卷第28頁）在卷可
    考，可認被告之意識、反應能力等各項生理機能顯已受體內
    酒精成分影響而降低，顯然被告於駕車肇事時，已有反應較
    慢、感覺減低、影響駕駛等輕度到中度中毒症狀，自已處於
    不能安全駕駛動力交通工具之狀態。是其所辯雖然喝酒仍可
    正常駕駛云云，實無可採。
  (三)按，「汽車駕駛人飲用酒類後其吐氣所含酒精濃度超過每公
    升0.25毫克以上者，不得駕車，「汽車行駛時，駕駛人應注
    意車前狀況，隨時採取必要之安全措施」，「汽車除行駛單
    行道或指定行駛於左側車道外，在未劃標線之道路，應靠右
    行駛」，道路交通安全規則第 114條第2款、第94條第3項及
    第95條第 1項前段分別定有明文。被告於前揭時地駕車行經
    該處，本應注意上述交通安全規則之規定，依當時情形天氣
    晴、夜間有光線、路面乾燥無缺陷及障礙物，視距良好，有
    上開台北縣政府警察局新莊分局道路交通事故調查報告表(一)
    (二)可參，衡情並無不能注意之特殊情事，而本件肇事現場為
    5.4 公尺雙向車道，從現場散落物判斷，被害人之機車係倒
    於自己之車道，血跡（距路邊2公尺）、拖鞋（距分隔線0.4
    公尺）均在被害人之車道內，而機車之玻璃碎片在距離分隔
    線 1.2公尺，因此判斷雙方機車擦撞地點應在分向限制線附
    近，擦撞後兩人均失控各自向自己車道頃倒等情，有道路交
    通事故現場圖（見偵查卷第 5頁）可參，是被告若能靠右行
    駛，本件肇事必可避免，且因其酒後駕車，注意力無法集中
    ，對於車前狀況之反應能力亦已降低而無法適當閃避來車，
    被告復自承：對方一轉過來就碰到伊，伊沒有看到他的車，
    所以伊沒有煞車，伊來不及反應等語（見本院審判筆錄第 5
    頁），而終至撞擊被害人致其傷重死亡，被告對於本件車禍
    之發生，顯有過失，甚為明確。且其過失行為與被害人之死
    亡結果間，亦具有相當因果關係。本案事證已明，被告所辯
    不足採信，其犯行堪以認定，應依法論科。
  (四)另被害人盧文基肇事後經送往行政院衛生署臺北醫院急救並
    抽血檢驗結果，其血液中之酒精濃度高達399.2mg/dl，換算
    呼氣酒精濃度達每公升 2.0毫克等情，有該院診斷證明書一
    紙附卷可考（見偵查卷第32頁），該數值業已超過可合於規
    定駕車之血液酒精濃度百分之0.05標準甚多，顯見被害人不
    僅係於飲酒後駕駛機車，且其飲酒後反應及操控能力業已顯
    著減低，足認被害人對於本件事故之發生亦具有相當程度之
    過失，惟此並無礙於被告之過失責任，僅係民事責任上過失
    比例之問題，併此敘明。
  (五)至案發時現場附近之監視器轉錄光碟，因角度及光線之原因
    ，無從發現本案肇事之經過，而資為判斷兩造之過失責任等
    情，有檢察事務官勘驗筆錄一紙在卷可按（見偵卷第69頁）
    。又本案車禍肇事責任，經檢察官送請鑑定及覆議，雖經分
    別函覆在卷（見相卷60頁、偵卷63頁），惟其中鑑定意見僅
    認定被害人之過失責任，覆議意見則稱無法研判二車撞擊位
    置等語，本院認均不足為本案過失責任認定之依據，併此指
    明。
二、核被告所為，係犯刑法第276條第1項之過失致人於死罪。被
    告酒醉駕車肇事，因而致人死亡，就所犯過失致人於死罪部
    分，應依道路交通管理處罰條例第 86條第1項規定加重其刑
    。又被告於肇事後，在有偵查權限之警察機關尚不知何人為
    肇事者前，停留於現場並主動向據報前來處理之員警坦承肇
    事，陳述車禍發生經過而接受裁判，業據被告自承在卷，並
    有道路交通事故肇事人自首情形紀錄表一紙附卷可佐（見偵
    查卷第30頁），是就過失致死部分，被告係對於未發覺之罪
    自首而受裁判，爰依刑法第62條前段規定，減輕其刑，並依
    法先加後減之。
三、原審據以論罪科刑，固非無見。惟就被告過失致人於死罪部
    分，原判決理由欄雖論述被告之各項過失責任及自首之事實
    ，但於事實欄未分別詳予載明，其事實與理由矛盾，顯有未
    合。被告否認犯行，提起上訴，固無理由，惟原判決既有前
    揭可議之處，仍應由本院將原判決關於過失致死罪部分撤銷
    改判。爰審酌被告平日素行尚佳，未顧及用路人之行車安全
    ，貿然酒醉駕車因而肇事致人死亡，情節非輕，就本件車禍
    之發生具有相當之過失，造成被害人及其家屬難以回復之損
    害，其犯後僅坦承部分犯行，態度難謂良好，迄未與告訴人
    達成和解，被害人亦具有相當程度之過失，暨其教育智識程
    度、家庭生活狀況等一切情狀，暨被告行為後，中華民國96
    年罪犯減刑條例業經總統於96年 7月4日制定公布，於同年7
    月16日生效施行，犯罪在96年 4月24日以前者，除有該條例
    第 3條所列各罪，且經宣告死刑、無期徒刑或逾有期徒刑一
    年六月之刑者，不予減刑外，餘均依該條例第2條第1項之規
    定減刑，其中有期徒刑、拘役或罰金，減其刑期或金額二分
    之一，該條例第 2條第1項第3款、第3條第1項分別定有明文
    。查被告犯罪時間在95年 9月22日，自應依法減其刑期二分
    之一，而量處並減刑如主文所示，並諭知易科罰金之折算標
    準。
據上論斷，應依刑事訴訟法第369條第1項前段、第364條、第299
條第1項前段，刑法第276條第1項、第41條第1項前段、第62條前
段，道路交通管理處罰條例第86條第 1項，刑法施行法第1條之1
，中華民國96年罪犯減刑條例第2條第 1項第3款、第7條、第9條
，判決如主文。
本案經檢察官侯千姬到庭執行職務
中    華    民    國    97    年    3     月    27    日
                  刑事第十庭審判長法  官  楊炳禎
                                  法  官  李春地
                                  法  官  朱光仁
以上正本證明與原本無異。
不得上訴。
                                  書記官  王宜玲
中    華    民    國    97    年    4     月    10    日
附錄：本案論罪科刑法條全文
中華民國刑法第276條
（過失致死罪）
因過失致人於死者，處2年以下有期徒刑、拘役或2千元以下罰金
。
從事業務之人，因業務上之過失犯前項之罪者，處 5年以下有期
徒刑或拘役，得併科3千元以下罰金。


司法院資訊處製作；財團法人民間司法改革基金會備份。
